【裁判字號】    89,簡上,523
【裁判日期】    891212
【裁判案由】    清償債務
【裁判全文】
臺灣臺北地方法院民事判決  八十九年度簡上字第五二三號
    上  訴  人  丙○○
    被上訴人    慶豐商業銀行股份有限公司
    法定代理人  丁○○
    訴訟代理人  甲○○
                戊○○
                己○○
                乙○○
右當事人間請求清償債務事件，上訴人對於中華民國八十九年六月二十三日本院台北
簡易庭八十九年度北簡字第一四二號第一審判決提起上訴，本院判決如左：
    主  文
原判決命上訴人連帶給付新台幣壹拾貳萬陸仟玖佰拾元部分，及該部分假執行之宣
告與訴訟費用之裁判均廢棄。
右廢棄部分被上訴人在第一審之訴及假執行之聲請均駁回。
第一審（除確定部分）、及第二審訴訟費用由被上訴人負擔。
    事  實
甲、上訴人方面：
  壹、聲明：如主文所示。
  貳、陳述：除與原審判決書所載者相同茲予引用外，補稱：
    一、民法第七百三十九條之一規定「本節所規定保證人之權利，除法律另有規定
        外，不得預先拋棄」，則被上訴人未就主債務人花子傑財產強制執行而無效
        果前，對於被上訴人拒絕清償。
    二、民法第二百四十七條之一規定「依照當事人一方預定用於同類契約之條款而
        訂定之契約，為左列各款之約定，按其情形顯失公平者，該部分之約定無效
        免除或減輕預定契約條款之當事人之責任者，加重他人當事人之責任者
        ，使他方當事人拋棄權利或限制其行使權利者，其他於他方當事人有重
        大不利益者」。本件民國（下同）七十三年簽立契約時，信用卡制度尚未普
        及，一般人甚難知悉其運作及責任分擔內容，再上訴人現場更無法詳閱契約
        內容，僅知信用卡以二年為限始同意擔任保證人，其後即未收受國泰信託任
        何通知，即以主債務人欠債為由，主張上訴人應負連帶責任殊有不公。再查
        ，信用卡保證人制度早已廢除，端在發卡銀行欲科以連帶債務人較重之責任
        以減輕發卡銀行徵信責任，對連帶債務人亦不甚公平，上訴人無法控制主債
        務人債務累積之風險，發卡銀行不僅於換卡時，再於其銀行業務組織變更時
        均怠於通知，則兩造之權義顯不相當。則以兩造信用卡契約第十四、十九條
        有關期限屆滿，連帶保證人同意本約繼續有效之約定無效。
  、證據：援用原審之立證方法。
乙、被上訴人方面：
  壹、聲明：
    一、上訴駁回。
    二、第二審訴訟費用由上訴人負擔。
  貳、陳述：除與原審判決書所載者相同茲予引用外，補稱：
    一、連帶保證責任係特殊保證，一般保證具有從屬性及補充性，於主債務人不履
        時始代負履行責任。惟連帶保證既與主債務人負連帶責任，債權人自得先向
        保證人為全部給付之請求，故於連帶保證，保證人無先訴抗辯權。
    二、連帶債務既為民法明文規定之債務類型，則兩造間之保證契約即非脫法於預
        先拋棄先訴抗辯權。
    三、衡諸上訴人當時之社會地位暨其經驗學識，豈有不知連帶保證之理，再依約
        定書第十三條「連帶保證人願負持卡人持有貴公司信用卡期間內所發生一切
        債務之連帶保證責任，持卡人於換領新卡使用期間亦同，且須於持卡人交還
        信用卡並完全清償記帳消費款及一切手債務後，始得書面辦理退保手續」，
        上訴人未曾向上訴人辦理退保手續，則所簽保證契約始終存續，保證契約當
        然生效。
    四、信用卡契約第十一條「．．持卡人定期換領新信用卡，或隨時換領新信用卡
        時，該信用卡不論同號與否，持卡人及連帶保證人同意本約定仍繼續有效，
        不另換約．．」，由於當事人間之主債務保證並未有持定期間限制，屬於連
        續發生未定期之保證，則於契約繼續期間，上訴人又未辦理退保手續，是其
        保證責任未曾免除。
    五、被上訴人前身為國泰信託公司改制，曾登報公告，故國泰信託公司更改名稱
        為慶豐商銀並不影響其為同一主體。
  、證據：援用原審之立證方法，並補提
    一、國泰信託公司改制銀行公告乙份。
    二、國泰信託公司改制銀行相關報導四篇。
    理  由
一、被上訴人起訴主張：花子傑於七十三年六月一日邀上訴人為連帶保證人，與被上
    訴人訂立信用卡使用契約，並領用信用卡，依約花子傑即得於原告之特約商店記
    帳消費，但應於次月十八日前向原告清償，逾期應另給付按日息萬分之五．五計
    算之利息及利息總額之百分之十計算之違約金，花子傑自八十五年八月一日起至
    八十七年五月卅一日間，於消費商店共消費記帳十二萬六千九百三十元，未按期
    給付，上訴人等應負連帶清償之責（其中花子傑部分未據當事人聲明不服，已告
    確定）等語；復於本院補稱：上訴人所擔任之連帶保證契約，無先訴抗辯權，依
    契約書第十三、十一條，上訴人未曾辦理退保，則保證契約始終存在，當然生效
    ，且被上訴人前身為國泰信託公司改制，曾登報公告，故國泰信託公司更改名稱
    為慶豐商銀並不影響其為同一主體等語。
二、上訴人辯稱：信用卡之使用期限為二年，伊於被上訴人換卡、改制時均未獲通知
    ，自不負連帶保證責任等語；復於本院補稱：依民法第七百三十九條之一上訴人
    有先訴抗辯權，另依民法第二百四十七條之一，本件保證契約係屬定型化契約，
    其中約定顯失公平，應屬無效等語。
三、被上訴人主張之事實，業據提出上訴人於本院不爭執之信用卡申請書、持卡人消
    費總額電腦明細表為證，自堪採信。而信用卡契約之主債務人花子傑及上訴人於
    原審時均辯稱伊等非契約當事人，簽名不符等語，然信用卡契約確係花子傑與上
    訴人所簽一節，已於原審判決書中交待甚詳，上訴人於本院中亦未再為爭執。則
    本件之爭點，即係被上訴人據以請求之信用卡保證契約是否違反民法第二百四十
    七條之一而無效。
四、按就連續發生之債務為保證而未定有期間者，保證人得隨時通知債權人終止保證
    契約，惟依民法第七百五十四條之規定，其終止保證契約之通知，應向債權人為
    之。保證人與債權人約定就債權人與主債務人間所生一定範圍內之不特定債務，
    預定最高限額，由保證人予以保證之契約，學說上稱之為最高限額保證。此種保
    證契約如定有期間者，在該期間內所生約定範圍內之債務，不逾最高限額者，均
    為保證契約效力所及；如未定期間者，於保證契約未經保證人依民法第七百五十
    四條規定終止或有其他消滅原因以前，所生約定範圍內之債務，亦同。故在該保
    證契約有效存在期間內，已發生之約定範圍內之債務，縱因清償或其他事由而減
    少或消滅，該保證契約依然有效，嗣後所生約定範圍內之債務，於不逾最高限額
    者，債權人仍得請求保證人履行保證責任。除有特約外，亦無以約定範圍內某特
    定債務之清償完畢日，作為此種保證契約終期之可言。此與一般保證係就主債務
    人之特定債務為保證，於該特定債務消滅時，保證契約即歸消滅者不同，最高法
    院七十七年台上字第九四三號判例參照。經查，上訴人既不爭執被上訴人所出具
    七十三年六月一日所出具之信用卡申請書契約中之保證約定，被上訴人對上開上
    訴人出具之連帶保證書復已為承諾（方會提起本件清償債務之訴），應認兩造間
    已依上開保證書之內容成立連帶保證契約。查上訴人所出具之保證書，其上條款
    係由被上訴人一方預定契約之條款，而由需要定約之他方，依照該項預定條款簽
    定之契約，學說上曰為「附合契約」，此類契約通常由工商企業之一方，預定適
    用於同類契約之條款，由他方依其契約條款而訂定之。預定契約條款之一方，通
    常為經濟上較強者，而依其預定條款訂約之一方，則多為經濟上之較弱者，為防
    止契約自由之濫用，外國立法例對於附合契約之規範方式有二：其一，在民法法
    典中增設若干條文以規定之，如義大利於一九四二年修正民法時增列第一千三百
    四十一條、第一千三百四十二條及第一千三百七十條之規定；其二，以單行法方
    式認定，如以色列於一九六四頒行之標準契約法之規定是，衡之我國國情及工商
    發展情況，為使社會大眾普遍知法守法起見，宜於民法法典中列原則性規定，故
    於民法債編修訂時增訂民法債編第二百四十七條之一，明訂附合契約之意義，並
    為防止此類契約自由之濫用及維護交易之公平，列舉四項有關他方當事人利害之
    約定，其內容為「依照當事人一方預定用於同類契約之條款而訂定之契約，為左
    列各款之約定，按其情形顯失公平者，該部分之約定無效免除或減輕預定契約
    條款之當事人之責任者，加重他人當事人之責任者，使他方當事人拋棄權利
    或限制其行使權利者，其他於他方當事人有重大不利益者」，雖此增訂條文，
    依民法債編施行法第三十六條規定，自八十九年五月五日方施行，惟依民法債編
    施行法第十七條規定，修正之民法第二百四十七條之一之規定，於民法債編修正
    前訂定之契約，亦適用之。蓋民法第二百四十七條之一之規定，已對附合契約有
    所規範，系爭保證契約雖於民法債編八十九年五月五日修正施行前所訂定，然依
    民法債編施行法第十七條規定，仍可適用民法第二百四十七條之一之規定，如系
    爭保證契約有民法第二百四十七條之一所定按其情形顯失公平之情況，該約定部
    分條款應認無效。依上開之信用卡契約書第四條「連帶保證人對持卡人應繳記帳
    金額、遲延利息、違約金及違反本約所發生之損害，除應負連帶清償之責外，並
    聲明拋棄民法債編第二十四節有關保證規定之一切權利」、第十一條約定「持卡
    人不願換領新卡時，願於原卡到期前一個月，以書面通知貴公司，否則定期換卡
    。持卡人定期換領新信用卡，或隨時換領新信用卡時，該信用卡不論同號與否，
    持卡人及連帶保證人同意本約定仍繼續有效，不另換約。於換領新信用卡時，其
    原領用之舊信用卡同時予以折斷作廢交還貴公司，如未折斷或未繳還而流落他人
    被冒用造成之一切損害，概由持卡人及連帶保證人負責」、第十三條「連帶保證
    人願負持卡人持有貴公司信用卡期間內所發生一切債務之連帶保證責任，持卡人
    於換領新卡使用期間亦同，且須於持卡人交還信用卡並完全清償記帳消費款及一
    切手債務後，始得書面辦理退保手續」。觀其約定之內容，上訴人所負保證責任
    ，係未定期限，並於持卡人持卡期間，不得終止或解除契約，此較現今一般社會
    上之信用卡契約約定「連帶保證人除辦妥書面退保手續並經乙方同意，方生退保
    效力」之要件嚴苛。亦即，被上訴人所提出之定型化契約中，排除民法第七百四
    十五條規定終止保證契約，則將使上訴人終其一生就持卡人花子傑對被上訴人之
    負債負連帶保證責任。此類終生之債務拘束，使被上訴人形同債務之奴隸，其財
    產終生受第三人意志之威脅（受花子傑司與被上訴人間信用卡契約簽帳行為之威
    脅，而是否發生債務，端視花子傑與被上訴人間之自由意志）。自難認被上訴人
    行使債權，有依誠實及信用方法。
五、次查，本件信用卡契約雖以本金二十六萬五千零一元為消費總額，有被上訴人於
    原審提出之消費及繳款明細查詢單可稽，惟並未約定該二十六萬五千零一元係累
    積計算或現存債務總額，是如過去已清償者，將不計算在二十六萬五千零一元限
    額內，另加上利息、違約金，則被上訴人所保證之債務，實質上屬無限制之債務
    （同時存在之債務雖未逾本金二十六萬五千零元，惟如將業已清償者累積計算在
    內，可能逾二十六萬五千零一元）。又其換卡之約定無須再為徵信，反課以持卡
    人不使用信用卡時，須先以書面通知之義務，形同無限期之信用卡契約，同時賦
    予被上訴人可隨時同意持卡人超額記帳消費，無須經保證人同意（信用卡契約第
    六條），再強令課予保證人之保證義務，並使保證人無表示意見之機會，造成保
    證人終生負無限制保證責任之契約，顯非法律保護之對象。再者，依系爭信用卡
    契約書之約定，保證人須對將來可能發生債務負終生責任，保證人所負之責任極
    為重大，但被上訴卻對保證人不負任何義務，被上訴人不僅可以不必再得到保證
    人之同意，即得實質上增減保證債務之範圍，甚至未通知保證人具體主債務已否
    發生？金額多寡？保證人無從知悉保證債務之具體範圍而採取適當之應對措施。
    縱然保證人知悉保證債務之具體範圍，依保證書第十三條約定又不得終止保證，
    保證人僅得束手就斃。從而，上訴人一方應負極大之義務，被上訴人卻連最基本
    之通知義務亦未盡，顯然有失衡平。上訴人辯稱系爭保證書為定型化契約，有違
    反民法第二百四十七條之一之規定，被上訴人對免除及減輕預定契約條款中自己
    應盡徵信、通知之責任、加重上訴人之保證責任、使上訴人當事人拋棄終止契約
    權利及限制其行使權利之約定，均屬無效。
六、綜上所述，本件信用卡契約自七十三年六月一日成立後，其中歷經臺灣股市多次
    波動，新銀行開放設立，被上訴人前身國泰信託改制為現今被上訴人慶豐商業銀
    行股份有限公司，對於持卡人之償還能力未見被上訴人重新徵信，僅以一紙七十
    三年之契約書，恃有保證人為債務之保障，而怠於企業經營風險應有管制之作為
    。是本院認信用卡契約第三、六、十一、十三條之約定對於上訴人顯失公平而無
    效。從而，持卡人於第一次發卡二年到期後，換卡時未通知保證人，換卡後之消
    費記帳行為既對擔任保證人之上訴人無效，本件持卡人花子傑自八十五年八月一
    日起至八十七年五月三十一日止之欠款即無令上訴人負清償之責。上訴人以前詞
    置辯自屬可信。被上訴人主張上訴人仍應負保證責任為不足採，則難謂其請求上
    訴人給付十二萬六千九百三十元有理由，不應准許，其該部分假執行之聲請亦失
    所附麗，應併予駁回。原審就此部分判命上訴人給付，並為假執行之宣告，尚有
    未洽。上訴意旨指摘原判決此部分不當，求予廢棄改判為有理由。爰由本院將此
    部分予以廢棄改判，如主文第二項所示。
七、因本案事證已臻明確，兩造其餘主張陳述及所提之證據，對於本院前開勝負之判
    斷均無影響，毋庸再予一一審酌，附此敘明。
八、據上論結，本件上訴為有理由，依民事訴訟法第四百三十六條之一第三項、第四
    百五十條、第七十八條，判決如主文。
中      華      民      國    八十九    年    十二    月    十二      日
                                        民事第四庭審判長法官  謝明珠
                                                        法官  劉又菁
                                                        法官  洪于智
右為正本係照原本作成
本件不得上訴
中      華      民      國    八十九    年    十二    月    十二      日
                                                  法院書記官  林佳蘋


司法院資訊處製作；財團法人民間司法改革基金會備份。
